【裁判字號】    95,裁,274
【裁判日期】    950216
【裁判案由】    排水溝渠
【裁判全文】
最  高  行  政  法  院  裁  定
                                     95年度裁字第00274號
上  訴  人  甲○○
被 上訴 人  嘉義縣政府
代  表  人  乙○○
上列當事人間因排水溝渠事件，上訴人對於中華民國93年9月21
日高雄高等行政法院93年度訴字第346號判決，提起上訴。本院
裁定如下：
    主  文
上訴駁回。
上訴審訴訟費用由上訴人負擔。
    理  由
一、按對於高等行政法院判決上訴，非以其違背法令為理由，不
    得為之，行政訴訟法第242條定有明文。是對於高等行政法
    院判決上訴，若未具體說明原判決違背何項法令、不適用或
    如何適用不當之具體情事，即非主張原判決違背法令以為上
    訴理由，其上訴不應准許。
二、本件上訴人於民國（下同）90年10月8日向被上訴人陳情，
    因納莉颱風請撥特別災害救助款補助災損，並速建立小溪護
    堤一段，導正水流及防止邊坡再度崩塌形成土石流危害，經
    被上訴人以0000000號案件列管。嗣被上訴人派員於同年月
    18日會同嘉義縣水上鄉公所及上訴人至現場履勘，作成「本
    案排水溝南岸因水道彎曲，遭納莉颱風夾帶土石流沖刷，土
    地流失，水道南移約10公尺寬，溝床石礫囤積甚高，堵塞排
    水，亟待改善，構築護堤長約100公尺，高約1.5公尺」之會
    勘結論。被上訴人所屬工務局於90年11月13日簽請被上訴人
    代表人李雅景縣長批准擬籌措經費補助水上鄉公所就近辦理
    。嗣因被上訴人代表人更易，被上訴人工務局再簽請新任代
    表人乙○○縣長核示，惟經新任代表人批暫緩辦理。上訴人
    乃於92年3月間，自行糾工構築混凝土牆長約80公尺，惟同
    段527地號之地主吳俊福於92年4月23日向被上訴人陳情，以
    上訴人擅自構築混凝土牆，僅留寬約1公尺多之排水溝，如
    雨季溪水暴漲，勢必淹沒其農地，造成嚴重損失，被上訴人
    乃於92年5月14日再通知相關單位及人員至現場會勘，並作
    成「（一）由陳情人及相關人（上訴人）會同申請水上鄉○
    ○○段527、539地號界址鑑定，並同意依鑑定之界址歸還水
    路，絕無異議。（二）界址確定後歸還水路之地上物應於15
    日內自行拆除還地，否則依水利法相關規定辦理。」之會勘
    結論，上訴人旋於92年5月27日向嘉義縣水上地政事務所申
    請上開地號鑑界，鑑界後其所構築之擋土牆，確實侵佔水利
    用地約415公尺，惟上訴人不服該次鑑界結果，復又於92年7
    月31日申請複測，複測結果與首次鑑界之界址一致，被上訴
    人遂分別以92年9月2日府工水字第0920109175號函及92年10
    月7日府工水字第0920122538號函知上訴人限期自行拆除擋
    土牆歸還水路，否則即依水利法相關規定辦理。上訴人除對
    其申請被上訴人建築護堤導正水流，不服被上訴人違反作為
    義務，提起訴願外；另以其自力救濟所築之護堤經費新臺幣
    （下同）23萬元，應由被上訴人負補償之責，向原審提起一
    般給付訴訟，請求被上訴人應補償上訴人自力救濟築堤費用
    23萬元。經原審斟酌全辯論意旨及調查證據結果略以：（一
    ）本件上訴人提起給付訴訟之依據，係本於納莉颱風風災專
    案補助規定，惟該規定為有關桃芝、納莉及利其馬颱風等災
    後公共設施復建工程經費專案審議，而桃芝、納莉及利其馬
    颱風等災後公共設施復建工程經費專案審議係依行政院公共
    工程委員會「公共設施災後復建工程經費審議作業要點草案
    （下稱災後復建草案）」辦理，而上開災後復建草案係就災
    後修復公共工程而訂定，且該草案係規定公共設施災後復建
    各機關如何申請勻支或補助專案經費並函報行政院核定之流
    程，尚非賦與人民有何申請災後補償之請求權依據，是就該
    草案而言，上訴人並無任何請求權之依據。（二）依92年12
    月3日修正後河川管理辦法第16條第1項，私有土地所有權人
    興建河防建造物（護堤等）應報經管理機關核轉主管機關核
    准後，始得興建，且尚應於興建完成後將河防建造物及其所
    在土地無償移轉為公有，是自行興建護堤，亦無應由政府補
    償之相關規定。又水利主管機關對於所轄之河川堤防等防水
    之建造物，固得於必要時予以興建，以保護人民之生命財產
    ，然此仍係行政機關之行政作為，為行政權之作用，人民於
    有必要時，雖得對於行政機關之施政內容予以陳情，然此並
    非基於人民法律上所保障之權利，因此人民對於政府機關基
    於行政權作用之行政行為，認有不利益，亦非權利受損，自
    不得請求補償，甚為顯然等語，而駁回上訴人在原審之訴。
三、本件上訴意旨略謂：（一）搶救災害，導正水流，改善堵塞
    之排水，政府責無旁貸，且經有關官員認定有構築之必要，
    責任已然確定。又縣政府為永續相承之公法人，其法定職責
    不能因換一人而萬事均重新來過，或竟將前定事務加以否決
    ，故上述已確定必須導正河川水流之責任，不因換主管而消
    失。（二）新縣長批示「暫緩辦理」，係因某種原因暫時不
    能辦，並未否定該項應為之公作，與免議不同，事情之責任
    未了，故工務局仍應努力籌措經費早日完成；由於事已急迫
    ，上訴人自力救濟糾工築堤，先行代縣府完成責任，理應由
    縣府償付，否則縣府將成為不當得利者，至於現已完成之護
    堤是否真的越界嚴重致必須打除，有待後續鑑界另行處理，
    與應否付費以完成責任無關。又引用92年12月之河川管理辦
    法等答辯，與系爭事項時間相背，亦非有當云云。經查上訴
    論旨，並未對原審判決究竟有何違背法令，並其違背何項法
    令及其具體情事，予以指明，依首揭規定及說明，難認為其
    對於原判決如何違背法令已有具體指摘，故其上訴為不合法
    ，應予駁回。
四、依行政訴訟法第249條第1項前段、第104條、民事訴訟法第
    95條、第78條，裁定如主文。
中    華    民    國    95    年    2     月    16    日
                  第五庭審判長法  官  高  啟  燦
                              法  官  蔡  進  田
                              法  官  黃  璽  君
                              法  官  廖  宏  明
                              法  官  楊  惠  欽
以  上  正  本  證  明  與  原  本  無  異
中    華    民    國    95    年    2     月    16    日
                              書記官  張  雅  琴


司法院資訊處製作；財團法人民間司法改革基金會備份。
